【裁判字號】    92,上訴,1893
【裁判日期】    920828
【裁判案由】    妨害投票等
【裁判全文】
臺灣高等法院刑事判決                          九十二年度上訴字第一八九三號
    上  訴  人  臺灣宜蘭地方法院檢察署檢察官
    上  訴  人
    即  被  告  丁○○
    選任辯護人  劉興源  律師
右上訴人因妨害投票等案件，不服臺灣宜蘭地方法院九十一年度訴字第四五八號，中
華民國九十二年五月六日第一審判決（起訴案號：臺灣宜蘭地方法院檢察署九十一年
度選偵字第一二０號），提起上訴，本院判決如左：
    主  文
上訴駁回。
    事  實
一、緣民國（下同）九十一年六月八日為宜蘭縣蘇澳鎮第十七屆鄉鎮市民代表暨村里
    長選舉之投票日，依公職人員選舉罷免法第十五條第一項規定，在各該選舉區繼
    續居住四個月以上，為該選舉區之選舉人（以行政區域為範圍計算）；又同法第
    二十三條規定：「選舉人名冊由鄉 (鎮、市、區)
    凡投票日前二十日已登錄
    日前二十日以後遷出之選舉人，仍應在原選舉區行使選舉權。」，丁○○為該次
    選舉之蘇澳鎮鎮民代表第二選區之候選人，為圖勝選之目的，明知宜蘭縣蘇澳鎮
    之選舉區為小區域選舉，以人為方式增加選舉權人之選票，即足以影響選舉結果
    ，且明知丙○○、洪陳金英、乙○○、戊○○、甲○○、己○○等人（均另經檢
    察官為緩起訴處分）未有居住於丁○○為候選人之第二選舉區內之事實，為使其
    等取得選舉人之權利，而影響選舉結果，竟與丙○○、洪陳金英、乙○○、戊○○、甲○○、己○○等人共同基於使前述選舉之投票發生不正確結果之犯意聯絡
    ，由丙○○、洪陳金英、乙○○、戊○○、甲○○、己○○等人分別提供遷入戶
    ）之九十一年三月二十日、及九十一年二月七日，接續持往該管戶政事務所，將
    丙○○、洪陳金英戶口遷入宜蘭縣蘇澳鎮新化巷十七號處
    珍、甲○○、己○○等人之戶口遷入其父洪漢等為戶長，而由劉黃麗美承租之宜
    蘭縣蘇澳鎮○○路十七號處
    煉、己○○實際上仍分別居住於其原居住處，而均未有在前揭
    。嗣丙○○、洪陳金英、乙○○、戊○○、甲○○、己○○，明知渠等並非該第
    二選舉區之選舉人，仍於九十一年六月八日即宜蘭縣蘇澳鎮第十七屆鄉鎮市民代
    表暨村里長選舉之投票日，在該選舉區之投開票所投票，以此種非法之方法，使
    上開選舉之投票發生不正確之結果，並旋於取得選舉人資格後即將戶口遷離。
二、案經宜蘭縣警察局蘇澳分局報告臺灣宜蘭地方法院檢察署檢察官偵查起訴。
    理  由
一、訊據上訴人即被告丁○○對於明知丙○○、洪陳金英、乙○○、戊○○、甲○○
    、己○○等人，並未實際居住於宜蘭縣蘇澳鎮新化巷十七號及同鎮○○路十七號
    ，仍在前揭時間連續將渠等
    日之前述選舉投票日，均至第二選舉區投開票所投票等情不諱，惟矢口否認有何
    使選舉結果發生不正確之犯行，辯稱：丙○○及洪陳金英為伊叔叔及嬸嬸，有時
    候因為工作會住在宜蘭縣蘇澳鎮新化巷十七號，渠等亦係因好意要幫助伊才將戶
    妻，戊○○及甲○○也是夫妻，均為伊的朋友，本來就是為了找房子或工作才叫
    伊幫忙遷戶口至宜蘭縣蘇澳鎮○○路十七號，伊確實是有為了選舉的私心，但也
    是渠等有需要才會要求伊幫忙遷戶口（見第一二０號偵卷第五、三六頁，原審卷
    第三十頁），而且這些遷移部分甚少，並不影響當選之結果，亦未影響選舉之公
    正性云云（見原審卷第八六頁），復辯稱：勝好幾百票，不是因遷移
    云云（見原審卷第三二頁）。於本院又辯謂：我並沒有因為選舉遷戶口，沒有所
    謂幽靈人口的問題等語。
二、然按：
(一)人民有居住及遷徙之自由；又人民有選舉、罷免、創制、複決之權，憲法第十條
    、第十七條雖均著有明文，然所謂居住遷徙自由及選舉權，並非漫無限制，得任
    意行使，在為防止妨礙他人自由，避免緊急危難，維持社會秩序，或增進公共利
    益所必要者，仍得以法律限制之，憲法第二十三條亦定有明文，此即所謂法律保
    留原則。
    條對故意為不實申請者之處罰；公職人員選舉罷免法第十五條第一項有選舉權人
    在各該選舉區繼續居住四個月以上者，為公職人員選舉各該選舉區之選舉人之規
    定，其目的無外乎在於
    會秩序之必要，而對人民居住遷徙自由及選舉權所附加之限制，且上開
    公職人員選舉罷免法之規定，亦皆未超出比例原則，其合憲性，當不容置疑。
(二)現行刑法第一百四十六條第一項「以詐術或其他非法之方法，使投票發生不正確
    之結果或變造投票之結果者，處五年以下有期徒刑。」之規定，其立法目的無非
    在杜絕任何選舉舞弊，以達選舉之純正及公平，此從刑法第二編第六章妨票投票
    罪之立法目的：「查暫行律分則第八章原案謂凡選舉事宜，以純正涓潔安全為要
    義，尚純正則用各種詐術者有罰，尚涓潔則用各種誘惑者有罰，尚安全則用各種
    強暴者皆有罰。．．．」，及觀諸刑法第一百四十六條之立法理由為：「查第二
    次修正案理由謂外國立法例，對於選舉舞弊，可分為兩派：一為列舉規定，法國
    、比國、意大利、西班牙、匈牙利、英國、美國等國是也。一為概括規定，德國
    、奧國、芬蘭等國是也。第一派之選舉法，雖屢經更改然難臻嚴密，即如法國一
    千八百五十二年二月二日之選舉罷免法頒布後，至一千八百八十九年曾經六次更
    改，其列舉之犯罪行為，幾及百種，仍有未盡，乃於一千九百零二年三月三十日
    頒布概括規定之條文，蓋以列舉終有遺漏也。原案第一百五十八條第一項，係仿
    列舉式，其所注意者一為選舉名簿，一為無資格之投票，其嚴密不如法國，且於
    投票後，選舉結果前一切舞弊無明文處罰，故本案擬從第二派為概括之規定。．
    ．．」益徵明確，從此亦可知我國刑法第一百四十六條之規定，係屬概括之規定
   ，除使用詐術外，其他以一切非法之方法，達妨害選舉之純正及公平者，均有該
    條之適用。又從該法條之條文觀之，該罪之客觀構成要件有二，第一須以詐術或
    其他非法之方法，第二須使投票發生不正確之結果或變造投票之結果；所謂「詐
    術」即使用欺罔手段，以使人陷於錯誤而言，所謂「其他非法之方法」，即除詐
    術外，其他一切非法律所允許之方法，均屬之。
(三)選舉人、候選人年齡及居住期間之計算，均以算至投票日前一日為準，並以
    登記簿為依據，公職人員選舉罷免法第四條第一項固定有明文，然按諸上開同法
    第十五條第一項有選舉權人在各該選區繼續居住四個月以上者，為公職人員選舉
    各該選舉區之選舉人之規定，可知該法所重視者，為在選舉區繼續居住之事實，
    又該四個月，為判斷居住事實之客觀標準，至於
    在客觀上不得不然之判斷依據，此觀諸該法之施行細則第二條之一規定本法第四
    條居住期間之計算所依據之
    者，應依法處理，足見上開規定之本旨，重在居住之事實，而非形式上之
    記；再參諸現代民主政治，高舉主權在民原則，將政權交諸人民，由人民選舉代
    表行使，其中因各國幅員大小不一，小者固可由人民共同決定，大者則非區分各
    級行政區域、組織治理不可，在區分若干行政區域下，該行政區域之政權行使，
    按諸主權在民原則，理應由該行政區域之人民行使，且僅能由該區域之人民行使
    ，非能由其他地區之人所能越俎代庖，由此亦證公職人員選舉罷免法之規定，重
    在居住之事實，至為明確。今若為符合上開公職人員選舉罷免法之規定，為支持
    某特定候選人，而將
    在民原則，自不待言，然若實際上並未居住該選舉區，為支持某特定候選人，而
    虛報遷入
    依
    入之手段，達妨害投票之目的，自非法律所允許之方法，除依上開規定予以行政
    之處罰外，另應該當於刑法第一百四十六條所規定之「其他非法之方法」之要件
    ，應至為明確，而非僅止於處予行政上之處罰而已，此猶如刑法第五十五條之牽
    連犯規定相似，其方法行為及手段行為均構成犯罪，而非僅就方法行為或結果行
    為論罪，而於此則僅係因其手段行為，係屬行政罰所規範之範疇，而非刑法上之
    處罰而已，要難以該手段行為，應為行政上之處罰，即認目的行為，不構成犯罪
    。
(四)我國憲法所規定之各項選舉，雖係採普通、平等、直接、無記名方式為之，選舉
    人投票給何選候人，在理論上固係無法知悉，然若虛偽遷入
    於該處，目的在符合公職人員選舉罷免法繼續居住四個月以上之規定，而投票予
    某一候選人，並進而投票，在事證已明之情況下，若仍以上揭理由認不構成刑法
    第一百四十六條之妨害投票正確罪，則法律豈非流於具文，且眛於社會事實，況
    其本未住於該選舉區，為投票予某一候選人之目的，將
    最後投票予何候選人，就該選區之整體投票結果，其投票數，亦必然發生不正確
    結果，是亦難以此認不構成刑法第一百四十六條之妨害投票正確罪。
三、經查：
(一)丁○○於於九十一年三月二十日將丙○○、洪陳金英二人，及於九十一年二月七
    日將乙○○、戊○○、甲○○、己○○等人辦理
    化巷十七號及宜蘭縣蘇澳鎮○○路十七號，而證人丙○○等均於投票參與投票，
    被告並當選該屆蘇澳鎮鎮民代表等情，業據被告自承在卷（見原審卷第八七頁）
    ，被告丁○○供稱：「他們託我辦的」（見第一二０號偵卷第五頁反）、「遷移
    至十七號是我辦的」（見第一二０號偵卷第三六頁）、「乙○○、戊○○、甲○○、己○○都是委託我遷移的」等語（見原審卷第八七頁）。並經證人丙○○、
    洪陳金英供稱：為幫孫女丁○○參選代表而遷入（見第一二０號偵卷第六頁）、
    乙○○供稱：「請被告幫我辦遷入南新路」（見原審卷第六四頁）、及戊○○、
    甲○○、己○○於原審調查、審理時證稱確實由被告於代為集體遷移
    處所等語屬實可參稽（見原審卷第四六至四九頁），並有宜蘭縣蘇澳鎮戶政事務
    所住址變更
    頁）、住址變更
    （見第一二０號偵卷第十五、四四頁）、及蘇澳鎮第十七屆鎮民代表選舉（第二
    選舉區）開票結果統計（甲表）一紙（見原審卷第三五頁）、選舉公報附本院卷
    可憑。
(二)又丙○○、洪陳金英、乙○○、戊○○、甲○○、己○○等人並未實際居住於所
    原住居所之事實，業據證人丙○○、洪陳金英、乙○○、甲○○、己○○分別於
    警訊、原審調查時供承在卷，並有
(三)證人丙○○、洪陳金英固於原審調查中陳稱：平日因捕魚工作需
    澳鎮新化巷十七號（見原審九十一年十二月五日訊問筆錄）；證人己○○則陳稱
    ：與乙○○為夫妻，因原居住房屋遭法院查封拍賣，為房東驅趕，方遷移戶口至
    宜蘭縣蘇澳鎮○○路十七號（見原審九十二年二月十七日訊問筆錄），證人戊○○、甲○○於原審調查中雖未到庭，然於警訊中均稱：因捕魚工作坊將戶口遷移
    至宜蘭縣蘇澳鎮○○路十七號等語。然衡諸常情，如僅為工作目的，並無須辦理
    戶口遷移，且詰之證人己○○與戊○○等人均不相識，但卻均係由被告於同一時
    間內遷移至同一地址，且遷移
    日前二十日，又係於同一日異於常情之遷入，並均於遷入後即於數月內遷出，實
    與常情有違，被告丁○○於原審調查中，亦自承係因對選舉有幫忙之故，才遷戶
    口等語（見原審卷第八六頁，九十二年四月二十二日訊問筆錄），由此足見證人
    丙○○等所陳各項理由，皆係事後卸責之詞。
(四)按刑法第一百四十六條妨害投票正確罪，其所謂「使投票發生不正確之結果」，
    並非僅指使候選人之當選或不當選而已，舉凡與投票直接有關之結果，如使該選
    舉區之投票率、各候選人之得票率等結果不正確，均應包括之（見最高法院八十
    八年度台上字第六七二八號判決）。查，本件證人丙○○、洪陳金英、戊○○、
    乙○○、己○○、甲○○等人，當時均分別實際居住於不同選區，於九十一年六
    月八日上揭選舉投票當日竟仍均前往投票，此均據證人證述在卷（見一二０號偵
    卷第六、三二頁），縱未確實動搖當選結果，然已使投票之投票率、得票率結果
    產生影響，亦足見被告代為虛偽遷入
    人資格，使渠等在上揭選舉投票予被告為目的，彰彰甚明。是被告前揭所辯，顯
    係事後卸責之詞，不足採信，
    綜上所述，本件事證明確，應依法論科。
四、被告丁○○明知丙○○、洪陳金英並未實際居住於宜蘭縣蘇澳鎮新化巷十七號，
    己○○、乙○○、戊○○及甲○○等人並未實際居住於宜蘭縣蘇澳鎮○○路十七
    號，仍以虛報遷移事實而為遷入登記之非法方法遷移
    得選舉人資格以參與投票，致投票發生不正確之結果，核其所為，係犯刑法第一
    百四十六條第一項之以其他非法之方法妨害投票正確罪。被告與丙○○、洪陳金
    英、己○○、乙○○、戊○○、甲○○等人間有犯意聯絡及行為分擔，為共同正
    犯。被告先後於九十一年二月七日辦理遷入己○○、乙○○、戊○○、甲○○戶
    口之行為，及於九十一年三月二十日辦理遷入丙○○、洪陳金英戶口之行為，係
    基於同一使投票發生不正確之結果之接續行為，僅侵害一法益，為接續犯，僅論
    以一罪。原審引用公職人員選舉罷免法第九十八條第三項、刑法第一百四十六條
    第一項、第二十八條、第四十一條第一項、第三十七條第二項、第七十四條第一
    款、罰金罰鍰提高標準條例第二條，審酌被告為達勝選目的，將虛偽之
    登記，敗壞選舉純正善良之風氣，對其他候選人造成不公平之競爭，及其犯罪動
    機、參與本件犯罪之程度、手段、影響情節，犯後態度等一切情狀，論處被告丁○○共同以非法之方法，使投票發生不正確之結果罪，量處有期徒刑肆月，如易
    科罰金以參佰元折算壹日。並依公職人員選舉罷免法第九十八條第三項宣告褫奪
    公權二年。又被告前於八十二年四月十九日曾因懲治走私條例案件，經原審以八
    十一年訴字第三０九號判處有期徒刑六月，緩刑四年，惟於緩刑期滿，緩刑之宣
    告未經撤銷，前揭刑之宣告依刑法第七十六條之規定已失其效力，有臺灣高等法
    院檢察署刑案紀錄簡覆表在卷可證，其因一時短於失慮，致犯本件犯行，因認其
    經此教訓後，應知警愓，而無再犯之虞，對其所處之刑認為以暫不執行為適當，
    併予宣告緩刑二年，以啟自新。經核原審判決認事用法均無違誤，量刑亦妥適。
    被告上訴否認犯罪，及檢察官徒就原審業已依職權斟酌量刑事項重為爭執，求為
    更從重量刑及取消緩刑，核均無理由，均應予駁回。
五、公訴意旨另以：被告丁○○基於使公務員登載不實之犯意，接續於九十一年三月
    二十日，及九十一年二月七日向宜蘭縣蘇澳鎮戶政事務所申請將丙○○、洪陳金
    英之
    承業、甲○○、己○○等人之
    登記，使承辦之公務員陷於錯誤，記載於所掌之
    。然按犯罪事實應依證據認定之，無證據不得推定其犯罪事實。又不能證明被告
    犯罪，應諭知無罪判決。刑事訴訟法第一百五十四條、第三百零一條第一項定有
    明文。再按刑法第二百十四條所謂使公務員登載不實事項於公文書，須一經他人
    聲明或申報，公務員即有登載之義務，並依其所為之聲明或申報予以登載，而其
    登載之內容有屬不實之事項，始足構成，若其所為聲明或申報，公務員尚須為實
    質之審查以判斷其真實與否，始得為一定之記載者，即非本罪所稱之使公務員登
    載不實。訊據被告堅詞否認有使公務員登載不實之犯行，且查依
    條、第五十四條、第五十六條及第四十七條第三、四、五項、同法施行細則第十
    三條第一項第九款、第二項、第十五條之規定，戶政機關對於
    請，須查驗核實後為之，故
    實之
    復查無其他積極證據，足資證明被告確有上揭公訴人所指之使公務員登載不實之
    犯行，惟公訴人認此部份事實若構成犯罪與與前開有罪部分有牽連犯之裁判上一
    罪之關係，原審爰不另為無罪之諭知。經核原審判決此部分認事用法均無違誤，
    檢察官、被告就此有關係部分之上訴，核無理由，均應併予駁回。
據上論斷，應依刑事訴訟法第三百六十八條，判決如主文。
本案經檢察官沈世箴到庭執行職務。
中      華      民      國    九十二    年      八      月    二十八    日
                              台灣高等法院刑事第九庭
                                    審判長法  官  李  文  成
                                          法  官  周  盈  文
                                          法  官  官  有  明
右正本證明與原本無異。
如不服本判決應於收受送達後十日內向本院提出上訴書狀，其未敘述上訴之理由者並
得於提起上訴後十日內向本院補提理由書（均須按他造當事人之人數附繕本）。
                                          書記官  林  蓓  瑜
中      華      民      國    九十二    年      九      月      一      日
附錄：本案論罪科刑法條全文
刑法第一百四十六條
 (妨害投票正確罪)
以詐術或其他非法之方法，使投票發生不正確之結果或變造投票之結果者，處五年以
下有期徒刑。
前項之未遂犯罰之


司法院資訊處製作；財團法人民間司法改革基金會備份。
